臺灣高等法院刑事判決
                                   107年度上訴字第1861號
上  訴  人
即  被  告  徐○○
選任辯護人  蘇忠聖律師(法扶律師)        
上列上訴人因家暴殺人未遂等案件，不服臺灣桃園地方法院106
年度訴字第1011號，中華民國107年4月24日第一審判決（起訴案
號：臺灣桃園地方檢察署106年度偵字第25536號），提起上訴，
本院判決如下：
    主  文
原判決關於殺人未遂暨定應執行刑部分均撤銷。
徐○○被訴殺人未遂部分，公訴不受理。
    理  由
一、公訴意旨略以：被告徐○○與告訴人徐○○為兄弟，且同住在桃
    園市○○區○○路000巷00弄00號，2人間具有家庭暴力防治法第
    3條第2款之家庭成員關係，於民國106年10月15日晚上11時
    許，在上址住處因細故發生糾紛，被告竟基於殺人之犯意，
    持菜刀往告訴人頭部、頸部等身體重要部位揮砍，幸告訴人
    極力阻擋，僅受有右臉撕裂傷、右頸挫傷、右手臂擦傷等傷
    害而未遂。因認被告涉犯刑法第271條第2項、第1項之殺人
    未遂罪嫌（被告另被訴妨害公務罪部分，業經原審判處有期
    徒刑8月，嗣經被告撤回上訴而確定）。
二、按告訴乃論之罪，告訴人於第一審辯論終結前，得撤回其告
    訴；告訴乃論之罪，告訴經撤回者，應諭知不受理之判決，
    刑事訴訟法第238條第1項、第303條第3款分別定有明文。
三、訊據上訴人即被告徐○○固坦承於上揭時地，有持菜刀與告訴
    人發生爭執，告訴人所受前開傷害為其所造成一情不諱，惟
    堅決否認有何殺人未遂之犯行，辯稱：伊當時有喝酒，情緒
    激動，伊只是拿菜刀嚇告訴人，沒有拿菜刀往告訴人身上揮
    砍，告訴人頸部及手臂的傷都是伊用拳頭打的，告訴人臉部
    的傷可能是拉扯時被伊指甲刮到等語。
四、經查：
(一)被告與告訴人為兄弟，其2人於106年10月15日晚上11時許，
    在上址住處發生細故爭執，被告有持揮菜刀，告訴人並因被
    告之行為而受有右臉撕裂傷、右頸挫傷、右手臂擦傷等傷害
    一情，業經證人即告訴人、證人即告訴人之女友余○○分別於
    警詢及偵查時證述明確（見25536偵卷第17至20、23至25、6
    7至68頁），復有刑案現場照片18張、壢新醫院受理家庭暴
    力事件驗傷診斷書1份在卷可稽（見25536偵卷第22、35至43
    頁），並有菜刀1把扣案可資佐證，亦為被告所不爭執（見
    本院卷第43頁），此部分事實，固堪認定。惟被告既以前詞
    置辯，則本件應予審究者，為告訴人所受前開傷害是否為被
    告當時持揮菜刀所造成？且被告該時是否具有殺害告訴人之
    故意？
(二)按殺人與傷害之區別，自以有無殺意為斷，審理事實之法院
    ，應就案內一切證據，詳查審認，視其犯罪之動機、殺傷之
    次數、所殺傷部位、傷勢程度、犯後態度等綜合判斷，俾為
    認定，即行為人於下手時有無決意取被害人生命為準，至於
    被害人受傷處是否致命部位，及傷痕多寡、輕重為何等，亦
    僅得供審判者心證之參考，究不能據為絕對之標準（最高法
    院85年度台上字第5611號、93年度台上字第618號、90年度
    台上字第1897號判決意旨參照）。故行為人於行為當時，主
    觀上是否有殺人之故意，除應斟酌其使用之兇器種類、攻擊
    之部位、行為時之態度、表示外，尚應深入觀察行為人與被
    害人之關係、衝突之起因、行為當時所受之剌激、下手力量
    之輕重，被害人受傷之情形及行為事後之態度等各項因素綜
    合予以研析。倘認係傷害罪，則依刑法第287條規定，須告
    訴乃論。
(三)告訴人於警詢時固指證：被告說伊電視音量太大，與伊發生
    爭吵，後來伊就報警，警察到場協調雙方後才離去，警察一
    離開，伊與女友余○○回屋內欲進房間時，被告就持菜刀出來
    準備要砍伊和余○○，余○○趁隙跑到家門外，被告就向余○○追
    上去，伊拿拖把要把被告擋下來，之後被告就用手攻擊伊的
    臉部及頭部，還拿菜刀揮舞作勢要砍伊，被告右手持菜刀由
    上往下往伊的左側肩膀砍過來並一直揮砍，並一邊揮砍邊說
    「你不是要殺我，現在就來啊」、「如果警察進來我就給你
    死」。被告持菜刀追伊女友時，伊從屋內順勢拿拖把追出去
    ，被告看到伊出來就持菜刀往伊的頭部方向砍過來，伊就拿
    拖把擋菜刀，拖把就被砍斷了，伊就往屋子裡面走，被告追
    到屋內並持續拿菜刀對伊揮砍等語（見25536偵卷第18至19
    頁）；於偵查時證稱：當天被告喝酒回來，叫我們把電視聲
    音關小一點，伊說又沒有很大聲，被告就不高興。伊第一次
    報警時，警察來覺得沒什麼事就離開了，伊就要進房間，被
    告就從背後拿出菜刀，往伊衝過來，沒有砍到伊，但是有朝
    伊臉部從上往下揮。被告有拿菜刀追伊女友，但沒有砍到，
    因為伊女友趁隙跑出去求救。被告有跟伊說，如果警察進來
    ，就要給伊死等語（見25536偵卷第67頁）；然於原審審理
    時則證稱：警察調解完後離開，被告就坐在客廳，就是要跟
    伊吵架，過程中被告就是一直罵而已，就摔東西、動手打人
    ，伊女友趁隙從房間衝出外面，跟路人借電話第2次報案，
    伊跟被告在屋內對峙，那時被告手上有菜刀，但他只是在伊
    面前揮舞……。被告追伊女友時，伊拿拖把試圖阻止，往被告
    方向戳他，拖把被被告揮舞的菜刀砍斷。被告是回頭順手砍
    的，是針對東西。被告沒有用刀揮擊伊的頭部或頸部。伊的
    傷勢應該是被刀子刮到的，如果是指甲不會那麼嚴重，實際
    上怎麼造成，伊也不知道等語（見原審卷第74至76頁）。據
    上可悉，告訴人於警詢時從無述及被告有持菜刀揮砍伊的頭
    部及頸部，攻擊伊的頭部及頸部乃被告以手所為，之後於偵
    查時雖有指證被告持菜刀從伊臉部從上往下揮砍云云，然嗣
    於原審審理時又改證以被告沒有用菜刀揮砍伊的頭部或頸部
    ，被告僅有持菜刀在伊面前揮舞，且被告係針對戳來之拖把
    回頭順手將之砍斷等語，足認告訴人就被告持菜刀有無揮砍
    伊的頭部、頸部此等身體重要部位之指證，前後證述情節不
    一，互有矛盾，顯有嚴重瑕疵可指。再者，告訴人警詢時已
    自承與被告在本案發生前，雙方關係很差且平時都不說話（
    見25536偵卷第18頁），於本案發生當下更處於與被告對立
    之立場，則告訴人於本案指訴被告之目的，難謂無使被告受
    刑事訴追處罰之意，是其指證之證明力本較一般無利害關係
    之證人陳述為薄弱，復有前後所述矛盾不一之嚴重瑕疵，業
    如前述，則堪認告訴人指述被告有持菜刀往其頭部、頸部等
    身體重要部位揮砍之情，確有疑義，更不得以告訴人於原審
    審理時所述係因與被告是兄弟故有偏袒迴護之可能故不採，
    反盡憑告訴人前後矛盾不一且有嚴重瑕疵可指之證詞而遽為
    不利被告之認定。
(四)另觀之告訴人就其所受前開傷害是否為被告持菜刀砍傷一節
    ，告訴人於警詢時係稱：揮砍時伊都閃過去，被告就左手徒
    手毆打伊，當時很混亂，臉上的傷是否為刀砍傷，伊也不是
    很清楚等語（見25536偵卷第18至19頁）；於原審審理時固
    稱：伊的傷勢應該是被刀子刮到的，如果是指甲不會那麼嚴
    重云云，但其後亦稱：實際上怎麼造成，伊也不知道等語（
    見原審卷第76頁），顯見告訴人實際上並無法確定其所受前
    開傷害是否確為被告持菜刀揮砍所造成。復觀以告訴人提出
    之壢新醫院受理家庭暴力事件驗傷診斷書1份所示（見25536
    偵卷第22頁），告訴人於就醫時雖主訴其所受前開傷害是「
    刀械」所造成，然衡諸社會經驗及論理法則以觀，若告訴人
    所受前開傷害確為被告持菜刀揮砍所造成，且該菜刀旋為到
    場員警所查扣，應無遭被告擦拭或清理之可能，則該菜刀上
    理當應有告訴人之血跡殘留，方符常情。惟扣案之該把菜刀
    經本院送請法務部調查局鑑定其上有無血跡反應？如有，則
    該血跡之DNA是否與告訴人之DNA是否相符？嗣經該局鑑定結
    果認：送驗菜刀1把，經檢視其上有多處暗紅色斑漬存在，
    分別採檢刀柄、刀刃與前開二者相接縫隙處共11點位置，經
    以Benzidine試劑及SERATEC HemDirect人血試驗套件進行血
    跡檢驗，均呈陰性反應，且經Real-Time PCR檢測人類染色
    體DNA含量不足，故無法檢測其DNA STR型別，有該局107年8
    月13日調科肆字第00000000000號函暨所檢附之DNA鑑識實驗
    室鑑定書及附件採證位置照片等件在卷可參（見本院卷第11
    8至124頁），復就前開鑑定結果所述「均呈陰性反應」，是
    指上面全部沒有血跡反應一節，亦經該局承辦人員回覆本院
    明確，有本院公務電話查詢紀錄表1紙在卷可憑（見本院卷
    第130頁）。據此，足認告訴人前揭所述及就醫時主訴其前
    開傷害係被告持菜刀揮砍所造成一情，顯與上揭客觀事證不
    符，並不可採。再者，縱刑案現場照片3張所示該拖把把柄
    之上半部分呈現遭被告持菜刀揮砍後斷裂之情狀（見25536
    偵卷第40至42頁），及依扣案菜刀1把及照片1張所示該菜刀
    刀刃長約17公分，為金屬材質，刀刃尖銳鋒利之情形（見25
    536偵卷第40頁），然告訴人就此部分所述前後矛盾不一，
    自不得盡以其不利被告之指證而為採信，業如前述。從而，
    自無從據上推認被告係瞄準告訴人之頭、頸部等部位並以猛
    烈力道攻擊，而謂被告有持菜刀對告訴人之要害攻擊，且用
    力甚重，故認被告有致告訴人於死、戕害其生命法益之殺人
    主觀犯意、客觀犯行。
(五)復觀諸本案之細故爭執起因，依告訴人於警詢時所述，不過
    是被告抱怨告訴人看電視音量太大要求關小聲而起（見2553
    6偵卷第18頁），則其2人本係兄弟關係，雙方關係不睦且平
    時都不說話，然被告是否僅因如此細故，即足以引發殺害告
    訴人之動機，良堪質疑。至被告雖至廚房拿菜刀持以與告訴
    人發生爭執所用，未從住處1樓拿取掃把或拖把以為所用，
    然被告於原審審理時就此曾陳明：伊當時很生氣，直覺想到
    廚房有菜刀，樓下也沒有東西，那時沒想那麼多等語（見原
    審卷第32頁反面），復參之被告於案發當時確有飲酒，並因
    與告訴人發生爭執導致情緒激動一節，業據告訴人及證人余
    ○○於警詢及偵查時證述明確在卷（見25536偵卷第18至19、2
    4、67至68頁），足認被告確係因酒後與告訴人發生爭吵，
    當下因而情緒失控，故自廚房處隨手拿起該處本有之菜刀，
    而非預謀暗藏兇器，並持之欲教訓傷害告訴人之情，衡情，
    自有其合理可能性，則被告前揭所陳，並非不可採信，自不
    能以被告僅自廚房處拿取菜刀卻不拿其他掃把、拖把等物品
    ，即遽認被告即有殺害告訴人之犯意。再者，雖依告訴人於
    警詢時、證人即桃園市政府警察局楊梅分局幼獅派出所副所
    長蘇良全於偵查時之證述（見25536偵卷第19頁、第62頁反
    面），及原審勘驗警方之密錄器影片內容所示（見原審卷第
    55至61頁），被告固於警方據報到場處理後，仍有持菜刀拒
    絕放下並與告訴人對峙數分鐘，且欲持揮攻擊告訴人，直至
    警方奪下其所持菜刀並對之壓制後始終結之情況，然苟被告
    確有殺害告訴人之故意，理當無須持續對峙並上前確實揮砍
    告訴人身體即可，復觀之告訴人所受前開傷害僅為右臉撕裂
    傷、右頸挫傷、右手臂擦傷，有告訴人提出之壢新醫院受理
    家庭暴力事件驗傷診斷書1份在卷可參（見25536偵卷第22頁
    ），若被告確有傷害告訴人之故意及行為，則告訴人所受傷
    害理應不會呈現如此輕微之情況，且前開傷害並無積極事證
    足認係被告所持菜刀所造成，又被告確係因酒後與告訴人發
    生爭執致情緒失控等情，均如前述，可見被告當時持揮菜刀
    之行為雖因酒後爭吵情緒失控所致，但非無節制，則其前揭
    所辯：因酒後情緒激動，只是拿菜刀嚇告訴人，並無殺害告
    訴人之意思，告訴人頸部及手臂的傷是伊用拳頭打的，告訴
    人臉部的傷可能是拉扯時被伊指甲刮到等語，尚非完全不足
    採信。
(六)綜上所述，本院通盤審酌被告行為時之一切客觀環境及其他
    具體情形，認本件尚不能排除被告係基於傷害之犯意而實施
    上述加害行為之合理可能性。此外，復查無其他證據足認被
    告確有殺人之直接或不確定故意，依「罪證有疑，利歸被告
    」之證據法則，自不能逕以殺人未遂罪責相繩，此部分應從
    有利於被告之認定，認係構成刑法第277條第1項之普通傷害
    罪。
五、按刑事判決得就起訴之犯罪事實變更檢察官起訴所引應適用
    之法條者，以科刑或免刑判決為限，檢察官以殺人未遂起訴
    ，經原審審理結果，認為被告所犯實為傷害罪，未經合法告
    訴，則於判決理由欄敘明其理由逕依刑事訴訟法第303條第3
    款諭知不受理判決即可，尚無適用同法第300條之餘地（最
    高法院71年度台上字第6600號判決意旨參照）。查檢察官固
    認被告對告訴人所為係犯刑法第271條第2項、第1項之殺人
    未遂罪嫌，然被告所犯實係普通傷害罪，業如前述，是起訴
    書就此所認，容有誤會。原審未就被告是否具有殺害告訴人
    之故意予以詳酌，遽認被告有持菜刀往告訴人頭部、頸部等
    身體重要部位揮砍，且告訴人所受前開傷害係因被告持菜刀
    揮砍所造成，遽論被告殺人未遂罪責，自有未合，被告否認
    具有殺人故意及行為而提起上訴，為有理由，應由本院將原
    審關於殺人未遂暨定應執行刑部分均予撤銷。又普通傷害罪
    依刑法第287條規定，須告訴乃論，茲因被告業與告訴人於
    原審即第一審辯論終結前達成和解，告訴人並對被告撤回告
    訴，有告訴人於原審提出之聲請撤回告訴狀1份附卷足憑（
    見原審卷第40頁），就其所犯普通傷害罪之訴追條件即有欠
    缺。是依上揭說明，本院自無庸變更起訴法條，應依刑事訴
    訟法第303條第3款規定，改諭知公訴不受理之諭知，以符法
    制。
據上論斷，應依刑事訴訟法第369條第1項前段、第364條、第303
條第3款，判決如主文。
本案經檢察官滕治平到庭執行職務。
中    華    民    國   107    年    9     月    19    日
                  刑事第六庭    審判長法  官  李麗珠
                                      法  官  宋松璟
                                      法  官  林家賢
以上正本證明與原本無異。
檢察官如不服本判決，應於收受送達後10日內向本院提出上訴書
狀，其未敘述上訴之理由者並得於提起上訴後10日內向本院補提
理由書（均須按他造當事人之人數附繕本）「切勿逕送上級法院
」。
                                      書記官  謝文傑
中    華    民    國   107    年    9     月    19    日